臺灣臺北地方法院民事判決　　　　　　 99年度家訴字第259號
　　原　　　告　胡芝馨
　　被　　　告　嚴長海
上列當事人間請求確認婚姻關係存在事件，前經本院於民國100
年1月26日言詞辯論終結，茲判決如下：
    主      文
確認原告與被告間之婚姻關係存在。
訴訟費用由被告負擔。
    事      實
甲、原告方面
  一、聲明：如主文所示。
  二、陳述：兩造於民國  65 年 2 月間結婚，育有二名子女已
      成年，嗣於  94 年 7 月間兩造發生爭吵並扭打，原告因
      此自寫了一式三份的離婚協議書，並將離婚協議書寄給原
      告之妹妹胡芝蘭，請其簽名、蓋章，再寄回給原告後，原
      告再轉交給被告嚴長海，被告迫於無奈下請被告的弟弟嚴
      長江簽名、蓋章，並於  94 年 8 月 30 日持該離婚協議
      書向戶政事務所辦理離婚登記，惟兩造離婚協議書之二名
      見證人中之胡芝蘭僅聽聞原告一方於電話中片面所陳，即
      在離婚協議書上簽名、蓋章，未曾親自見聞被告離婚之真
      意；見證人中之嚴長江亦僅聽聞被告單方片面陳述，即在
      離婚協議書上簽名、蓋章，未曾親自見聞原告離婚之真意
      ，是以兩造之離婚不具備民法第 1050 條之法定要件，兩
      造之離婚應屬無效，兩造間之婚姻關係仍然存在。為此爰
      依民事訴訟法第 247 條第 1 項前段之規定提起本件訴訟
      等語。
  三、證據：提出戶籍謄本、離婚登記申請書為證。
乙、被告方面
  一、聲明：請求原告駁回之訴。訴訟費用由原告負擔。
  二、陳述：當時證人胡芝蘭、嚴長江都知道兩造要離婚，胡芝
      蘭簽署離婚協議書的那段時間並未向我確認離婚的意願，
      但胡芝蘭是知道我們要離婚的云云。
    理      由
一、按確認法律關係之訴，非原告有即受確認判決之法律上利益
    者，不得提起，民事訴訟法第247 條第1 項前段定有明文。
    而所謂即受確認判決之法律上利益，係指因法律關係之存否
    不明確，致原告在私法上之地位有受侵害之危險，而此項危
    險得以對於被告之確認判決除去之者而言，故確認法律關係
    成立或不成立之訴，苟具備前開要件，即得謂有即受確認判
    決之法律上利益，最高法院42年度臺上字第1031號判例意旨
    可供參酌。又兩願離婚，應以書面為之，有二人以上證人之
    簽名，並應向戶政機關為離婚之登記，民法第1050條亦有明
    文。經查，兩造於  94 年 8 月 30 日持離婚協議書前往戶
    政機關辦理兩願離婚登記等情，此為兩造所不爭，亦有戶籍
    謄本、離婚登記申請書在卷可稽，堪信為真正。本件原告起
    訴主張兩造間之離婚並無二人以上之證人在場親自見聞，應
    不符合民法第 1050 條之離婚形式要件，故兩造間之兩願離
    婚應屬無效。惟兩造間既已持上述離婚協議書前往戶政機關
    辦妥離婚登記，則兩造間之婚姻關係存否既不明確，而此不
    安之狀態得以確認判決除去之，從而本件原告起訴確認兩造
    婚姻關係存在，應認有即受確認判決之法律上利益，合先敘
    明。
二、本件原告主張兩造於  94 年 8 月 30 日持離婚協議書前往
    戶政機關辦妥離婚登記，然系爭離婚協議書上雖有見證人胡
    芝蘭、嚴長江之簽名蓋章，但證人胡芝蘭僅聽聞原告一方片
    面所陳，即在離婚協議書上簽名、蓋章，未曾親自見聞被告
    離婚之真意；見證人中之嚴長江亦僅聽聞被告單方片面陳述
    ，即在離婚協議書上簽名、蓋章，未曾親自見聞原告離婚之
    真意等事實，業據原告到庭陳述明確，又據被告到庭陳述：
    「胡芝蘭簽署離婚協議書時的那段時間沒有跟伊確認離婚之
    意願」。可見證人胡芝蘭對於被告是否確有離婚之真意，僅
    是經由原告之告知，而非親自見聞被告確有必欲離婚之表示
    ；而證人嚴長江對於原告是否確有離婚之真意，僅是經由被
    告之告知，而非親自見聞原告確有必欲離婚之表示，即在系
    爭離婚協議書上簽名、蓋章，並未親見或親聞兩造確有離婚
    之真意，核與民法第 1050 條之離婚形式要件不合，兩造縱
    已向戶政機關辦妥離婚登記，亦不生兩願離婚之效力，從而
    兩造間之婚姻關係應仍存在。從而，原告據以提起本訴，請
    求確認原告與被告間之婚姻關係存在，即有理由，應予准許
    。
三、據上論結，本件原告之訴為有理由，依民事訴訟法第 78 條
    ，判決如主文。
中    華    民    國   100    年    1     月    31    日
                  家事法庭法      官  彭南元
以上正本係照原本作成。
如不服本判決，應於判決送達後20日之不變期間內，向本院提出
上訴狀。
中    華    民    國   100    年    1     月    31    日
                          書  記  官  尹遜言